臺灣高等法院臺中分院民事判決　　　九十一年度家上字第八八號
　　上　訴　人　甲○○
　　複　代理人　丙○○
　　被　上訴人　乙○○
右當事人間離婚事件，上訴人對於中華民國九十一年六月十一日臺灣臺中地方法院九
十年度婚字第五七五號第一審判決提起上訴，本院判決如左：
　　　主　　　文
上訴駁回。
第二審訴訟費用由上訴人負擔。
　　　事實及理由
一、被上訴人主張：兩造於民國（下同）六十八年一月二十六日結婚，惟伊甫結婚未
　　久即遭上訴人之母無理逐出家門，嗣伊雖於六十九年間產下雙胞胎子女何秉璋、
　　何秉芳，上訴人卻仍不盡力維護伊母子，使伊母子仍不得其家門而入，而任由伊
　　母子在外獨立生活，上訴人則與其母住於台中市○○路家中，行有餘力時始至台
　　中縣大里伊住處探視子女。此期間上訴人且不分擔子女教育及生活費用，絲毫未
　　盡為人夫人父之責，伊為此偶與之爭執，即遭上訴人毆打。迄八十一年間，上訴
　　人回家探視子女之時問更加短少，一個月僅回家一、二次，甚至更少，係因與不
　　知名女子同居，至此雙方即行分居，八十四年間，伊曾就上訴人外遇事實與之溝
　　通，竟再次遭上訴人毆打，兩造所生子女何秉璋、何秉芳目睹並勸阻上訴人，惟
　　仍造成伊多處瘀傷。伊遭上訴人之母無理逐出家門，上訴人無力改善及保護伊之
　　基本人格，任由伊及子女在外獨立生活，嗣竟為分擔子女基本生活費用，對伊拳
　　腳相同，甚至因其自己之外遇而毆打伊，凡此均造成伊難以忍受之痛苦，顯己達
　　不堪同居虐待之程度。又夫妻以情愛為基礎，以永久共同生活為目的，此為夫妻
　　之本質，必有情愛方能共同生活，亦必有共同生活，其情愛始能永久；倘夫妻分
　　居兩地，久未共同生活，有夫妻之名而無夫妻之實，則與無夫妻關係之平常二人
　　無異，如仍使之保有夫妻之名，顯違反夫妻之本質。本件兩造自八十一年間起，
　　即因上訴人外遇與訴外女子同居，而與伊分居迄今，已長達十年未曾共同生活，
　　夫妻關係名存實亡，兩造間已無情愛，亦無重修舊好之可能，自屬難以維持婚姻
　　之重大事由，從而兩造之婚姻既已出現重大破綻，自應准予離婚等情，爰依民法
　　第一千零五十二條第一項第三款、第二項之規定，提起本件訴訟，求為准兩造離
　　婚之判決。
二、上訴人則以：被上訴人因與伊母不合，伊因而不勉強被上訴人回家居住，而伊外
    遇是五年前之事，亦主動告知被上訴人請求原諒，惟未為其所接受，而家庭生活
    費用到前年止，伊仍有給付，債務亦有交付金錢由被上訴人出面代為清償，近一
    、二年所以未付生活費，實因經濟不景氣所致。被上訴人主張伊有十餘年不住家
    中，並非事實，此由兩造十年內尚有夫妻性生活，被上訴人曾於五、六年前墮胎
    可證；又於八十三年至八十七年間，兩造尚連袂出席水湳同濟會會長交接及長宏
    國際聯青社等社團活動，此有前開活動照片及全家出遊照片可證。嗣伊於八十三
    、八十六年起相繼參加守望相助隊及民防活動後，因值班多在深夜，在家時間固
    較少，但未住家裡時，即居伊母處。被上訴人與伊母不合，實因其二人互不相讓
    所造成，伊為兼顧親情與愛情，時而居住於伊母住處，因而造成與被上訴人分居
    之狀態，實為不得已之情事。伊於八十五年間因伊胞兄何忠榮死亡後，為照顧伊
    母，而住於伊母住處，始常不住於家裡，況且伊有時無法返家，係因被上訴人不
    給家中鑰匙所致。至起訴狀所指被上訴人住處遭竊之事，非伊回家所為等語，資
    為抗辯。
三、原審法院審理後，斟酌兩造之主張及攻擊防禦方法之結果，認被上訴人之訴有理
    由而為其勝訴之判決，上訴人不服，求為判決：(一)原判決廢棄。(二)右廢棄部分，
    被上訴人在第一審之訴駁回。(三)第一、二審訴訟費用均由被上訴人負擔。被上訴
    人則答辯聲明求為判決駁回上訴人之上訴。
四、本件被上訴人主張兩造於六十八年一月二十六日結婚，婚姻關係現仍存續中之事
    實，業據被上訴人提出戶籍謄本乙件為證，並為上訴人所不爭執，堪信被上訴人
    此部分之主張為真實。另被上訴人主張其於婚後四個月，即因與上訴人之母不合
　　，遭上訴人之母逐出家門，至台中縣大里市自行生活，並於六十九年二月五日生
　　下何秉璋、何秉芳二名雙胞胎子女，但仍未能為上訴人之母所接受，故其母子仍
　　居住於大里市之事實，並有被上訴人提出之戶籍謄本二件在卷可憑，且為上訴人
　　所不爭執，並據證人即兩造所生子女何秉芳、何秉璋於原審分別到院證述屬實，
　　何秉芳證稱：「我國一、二（即八十一年、八十二年間）之前爸爸是晚上半夜才
　　回來，．．．．．．我從小就沒跟祖父、祖母同住，是因媽媽與祖母不合，從小
　　都是爸爸帶我與弟弟回去，媽媽從沒回去過，祖母會在我們面前嫌媽媽。．．．
　　」（八十年六月二十一日言詞辯論筆錄）等語，證人何秉璋亦證稱：「從小我的
　　學業、生活費都是媽媽給我們的，爸爸不住在家，電話不常常打，有陪我們大專
　　聯考，平常幾個禮拜會問媽媽、姐姐的情況。不會帶我們出去玩，回來時發現我
　　們沒有零用錢會主動給我們。．．．之前我不清楚爸爸為何不住家裡，可能住奶
　　奶家，從小爸媽感情不好。」「我國二時，爸爸就離家，大約一星期住家有二、
　　三夜。媽媽、姐姐告訴我爸爸有外遇。」「爸爸不是有常常回來，我回家、早上
　　出門都沒有看到爸爸。」（九十年十月二十五日言詞辯論），參以證人即上訴人
　　之大嫂林佳靜於原審亦證稱：「我結婚以來都是與婆婆同住，小叔結婚後住三八
　　號我們住四○號，但都是住的很近，原告住我們家有四、五個月，婆媳之間有摩
　　擦、不合，但她們二人均不相讓。他們搬出去以後原告沒回來過，被告有時候住
　　媽媽家有時候住他們家。．．．」（見九十年十二月十三日原審言詞辯論）等語
　　，固足證於八十二年間之前，因被上訴人與上訴人之母不合，被上訴人搬出上訴
　　人之祖居，在外居住，上訴人則有時住於其母住處，有時住於大里市，被上訴人
　　之住處，但住於被上訴人之住處時，亦屬早出晚歸，家中日常生活及子女教養責
　　任，多由被上訴人負責之事實，亦為真實。
五、另被上訴人主張上訴人自八十一年起即與不知名之訴外女子同居，兩造自斯時起
    即處於分居狀態，已歷十年之久乙節，為上訴人所否認，辯稱：伊有外遇，係五
    年前開始之事（按，自九十年七月十九日原審言詞辯論期日陳述時起算），但謂
    其已十年不住家則不實在，被上訴人因與伊母不合，伊為兼顧親情與愛情，時而
    居住於母親處，因而造成與被上訴人分居狀態，實為不得已之情形，迄八十五年
    一月十九日伊胞兄何忠榮逝世後，伊為照顧老母，始常不住家裡云云，被上訴人
    主張上訴人自八十一年起即有外遇，並自八十一年即不住家中，乃舉證人即兩造
    所生子女何秉芳、何秉璋為證。證人何秉芳、何秉璋固於原審到庭供證上訴人確
    因外遇後即不住家裡，但關於上訴人究於何時起因外遇始不回家乙節，則供述不
　　一，證人何秉芳證稱：「我國一、二（即八十一年、八十二年間）之前爸爸是晚
　　上半夜才回來，國二之後爸爸因外面有女人就沒有回來了。我是聽媽媽說爸爸有
　　外遇的。．．．高三時，爸爸承認他有外遇，．．．」等語（見原審卷第二十三
    頁），證人何秉璋則供稱：「我國二時，爸爸就離家，大約一星期住家有二、三
    夜，媽媽姐姐告訴我爸爸有外遇」等語（見原審卷第五十二頁），但皆為上訴人
    所否認。按之證人何秉芳、何秉璋所證上訴人於其國二時即八十二年間即有外遇
    乙節，無非源於被上訴人之傳聞，既為上訴人所否認，且無其他佐證，自難遽認
    上訴人於八十二年間起即有外遇。且上訴人於八十二年至八十五年間仍每週有二
    、三夜在大里市被上訴人住處過夜乙節，亦據證人何秉璋於原審供證明確在卷（
    見原審卷五二－五三頁），是尤難認上訴人係自八十一年起即因外遇而與被上訴
    人分居，並未再住於被上訴人位於大里市之住處，是被上訴人此部分之指摘固不
    可採。惟上訴人於九十年七月十九日在原審自承其於五年前確有外遇之事實無訛
    （見原審卷第二十六頁），核與證人何秉芳在原審所證「（我）高三時，爸爸承
    認他有外遇，但是否認是他合夥的女人我不知道」等情（見原審卷第二十三頁）
    相符。上訴人雖否認有因外遇而與被上訴人分居之事實，而以係因其兄逝世後，
    其為照顧年老之母親，始不常回家云云置辯。經查：上訴人之胞兄何忠榮係於八
　　十五年一月十九日死亡，此有何忠榮之除戶戶籍謄本乙件在卷可稽（見原審卷第
　　八十三頁），上訴人在本院準備程序中亦自承其係於其兄過世後才不常回家之事
　　實（見本院卷第二十九頁），而上訴人亦自承其係於八十五年間即有外遇之事實
　　（按，上訴人於九十年七月十九日在原審自承於五年前有外遇之事，依此推算應
　　即八十五年間），且證人即上訴人之子何秉璋在原審亦證稱：「（被告即上訴人
　　供稱：證人高中時受傷，我還帶他去看醫生一段期間，高中畢業後證人補習一
　　年，也都是我在接送）當年爸爸接送我到補習班或看醫生，那時他也不住家裡，
　　只送到門口而已」等語（見原審卷第五十三頁），核與被上訴人及證人即上訴人
　　之女兒何秉芳在原審所述證上訴人因外遇即不住家裡之事實相符，參以證人即上
　　訴人之大嫂林佳靜在原審供明上訴人之母係與其同住，兩造結婚後，上訴人住於
　　隔鄰（上訴人之母住三八號，上訴人住四○號，見原審卷第八十七頁），是上訴
　　人之兄逝世後，上訴人之母仍與其嫂同住，並予照料，上訴人即使為盡孝道，亦
　　予照顧，亦殊無連長期（即何秉璋於八十五至八十六年間補習一年期間）接送兒
　　子補習之情形下，只在被上訴人住處門口接送，而過門口不入之理。是被上訴人
　　指係因上訴人有外遇而與之分居乙節，即屬可信。證人即被上訴人現住地鄰長賴
　　秋南於原審雖證稱：「我七十四年搬到大連路一段六六巷一一號與他們鄰居，後
　　來我搬走。當時我做了十幾年的鄰長，我白天晚上都住在那裡，只要我在家都有
　　天天看到被告，他都開賓士車，他太太也開這台車，他們小孩我沒有印象，因小
　　孩早出晚歸的不知道，被告做建築的，原告我不清楚她做何行業。被告除了外出
　　外，正常時間都應該有在家過夜」云云（見原審卷第七十八頁），惟未確切指出
　　於八十五年間以後之情形是否亦復如此，而所謂「被告除了外出外，正常時間都
　　應該有在家過夜」云云，無非臆測之詞，並非親自見聞之事實，已無證據能力，
　　且與上訴人自承之八十五年以後其即不常住被上訴人之住處之事實，暨證人何秉
　　璋所證上訴人於八十五年、八十六年間即過門而不入之事實均不相合，自屬無從
　　採信。至證人即上訴人水湳同濟會會員呂友串在原審固證稱：「我是一九九九年
　　及二○○○年水湳同濟會會長，一九九二年創會，我們就認識了原告，會員一般
　　是一月一次出席會議，我當會長時，他們夫妻都常常出席，兩造有一男一女，好
　　早以前去過他們家，我當會長辦團拜，他們夫妻都有出席。」（見原審卷第六十
　　四頁）。且上訴人主張其經營工程事業，自八十二年參與水湳同濟會成立後，亦
　　積極參與社團活動，該社團公開之活動，只要是全家性質之聯誼活動，被上訴人
　　均有參與，被上訴人任長宏國際長青社社長時，上訴人亦有參與該社團活動，固
　　為被上訴人所不爭執，並有上訴人提出之國際同濟會中華民國總會八十七年台中
　　市中Ｂ分區水湳、文心分會聯合授證暨新舊任會長交接暨文心同濟會與池上同濟
　　會結盟典禮專刊正本二冊、國際同濟會中華民國總會八十七年台中市中Ｂ分區水
　　湳、文心、仁愛、統一分會聯合授證暨新舊任會長交接典禮專刊正本二冊、八十
　　五年水湳同濟會授證三週年暨新舊任會長交接典禮合影相片正本一張、八十三年
　　至八十四年水湳同濟會活動簽名冊原本乙本、八十五年至八十六年水湳同濟會活
　　動簽名表原本二冊、八十六年至八十七年水湳同濟會活動財務會議資料正本乙份
　　、水湳同濟會八十五年頒發會員子女獎助學金相片及公文資料乙份及台中市西屯
　　區大福里推行守望相助工作紀錄簿原本十七冊、同里守望相助巡守隊難務人員出
　　入及領繳裝備登記簿原本四冊、同里守望相助隊名冊正本乙份、輪值時間表正本
　　四份在卷可資佐證，固足認在外之公開活動，並不因上訴人外遇與被上訴人分居
　　，致被上訴人拒絕參與，亦堪是認。惟被上訴人辯稱：係因兩造之身分地位，故
　　配合上訴人參與社團之公開活動而已等語，按諸兩造之身分地位及社會常態，至
　　屬可信。是上訴人以上開情形指其未因外遇與被上訴人分居乙節，殊不可信。至
　　上訴人雖指有被上訴人住處之鑰匙，而於九十年間遭被上訴人懷疑入內竊，而
　　有報警之事實（見原審卷第十四頁），益徵當時兩人確屬分居之事實。蓋苟當時
　　兩人未分居，則上訴人係屬進入自己之住處取物，被上訴人豈有指其為竊之理
　　？是上訴人以其當時持有被上訴人住處之鑰匙，即認兩造未分居，亦屬無據。
七、按民法親屬編於七十四年修正後，於第一千零五十二條增列第二項離婚事由之概
    括規定，准「有前項以外之重大事由，難以維持婚姻者，夫妻之一方得請求離婚
    」，其目的在使夫妻請求裁判離婚之事由較富彈性。是夫妻間發生之情事，苟足
    使婚姻難以維持，即無不准依該條第二項訴請離婚之理，不因當事人併據同一事
    實主張有該條第一項離婚原因而有不同。．．」（最高法院八十六年台上字第六
    ○六號判決、八十七年台上字第一○四八號判決參照）。而是否有難以維持婚姻
    之重大事由之判斷標準，係以婚姻是否已生破綻而無回復之希望，此不可由原告
    已喪失維持婚姻意欲之主觀面加以認定，而應依客觀的標準，即難以維持婚姻之
    事實，是否已達於倘處於同一境況，任何人均將喪失維持婚姻希望之程度以決之
    。（最高法院八十七年台上字第一三○四號判決參照）。查兩造於六十八年結婚
    後四個月，被上訴人遭上訴人之母逐出家門，即自行在外生活，迄八十二年間以
    前，上訴人時而住於其母處，時而住於被上訴人住處，而八十二年至八十五年間
    ，則僅每週二、三次深夜始至被上訴人住處過夜，已如前述，是自八十二年間起
    ，其行徑已與正常夫妻關係有違。益有進者，上訴人於八十五年間即因與人通姦
    ，而與被上訴人分居迄今，即使為接送兩造之兒女補習，亦過門而不入，僅為滿
    足兩造之身分地位，偶而參與兩造之社團活動，而徒具形式之掩飾，仍難掩既已
    分居之事實，是兩造之婚姻生活實質業已蕩然無存，而有難以維持婚姻之重大事
    由存在，且其事由乃歸因於上訴人與人通姦而與被上訴人分居，自屬可歸責於上
　　訴人一方之事由，而任何人處於被上訴人之地位時，均難期待其有繼續維持婚之
　　意欲，兩造之婚姻關係已生嚴重障礙而破裂且非可歸責於被上訴人，是被上訴人
　　主張依民法第一千零五十二條第二項規定，以兩造間有難以維持婚姻之重大事由
　　訴請離婚，自有理由，應予准許。又被上訴人此部分訴請判決離婚為有理由，其
　　依民法第一千零五十二條第一項第三款規定訴請判決離婚部分，為請求權競合，
　　不須再贅論。原審因而依被上訴人之訴請判准兩造離婚，依法並無不合，所持之
    理由，雖未盡相同，惟其結果則無二致，仍應予維持。上訴意旨仍執陳詞，指摘
    原判決不當，聲明求予廢棄改判，為無理由，應予駁回。
七、兩造其餘攻擊方法於本件訴訟之終結，不生影響，茲不一一論列，附為敘明。
八、據上論結，本件上訴為無理由，依民事訴訟法第四百四十九條第一項、第二項、
　　第七十八條，判決如主文。
中　　　華　　　民　　　國　　九十一　　年　　　十　　　月　　 十五　　 日
~B1民事第五庭審判長法　官　陳滿賢
~B2　　　　　　　　法　官　邱森樟
~B3　　　　　　　　法　官　朱　樑
右為正本係照原本作成。
如對本判決上訴，須於收受判決送達後二十日內向本院提出上訴書狀，其未表明上訴
理由者，應於提出上訴後二十日內向本院提出上訴理由書（須按他造人數附具繕本）
，並繳納送達用雙掛號郵票拾份（每份拾肆元）。
上訴時應提出委任律師或具有律師資格之人之委任狀；委任有律師資格者，另應附具
律師及格證書及釋明委任人與受任人有民事訴訟法第四百六十六條之一第一項但書或
第二項（詳附註）所定關係之釋明文書影本。
~B 　 　　　　　　書記官　陳秀真
中　　　華　　　民　　　國　　九十一　　年　　　十　　　月　　 十六　　 日
附註：
民事訴訟法第四百六十六條之一（第一項、第二項）
對於第二審判決上訴，上訴人應委任律師為訴訟代理人。但上訴人或其法定代理人具
有律師資格者，不在此限。
上訴人之配偶、三親等內之血親、二親等內之姻親，或上訴人為法人、中央或地方機
關時，其所屬專任人員具有律師資格並經法院認為適當者，亦得為第三審訴訟代理人
。
                                                                        Ｈ
